【裁判字號】    98,訴,1836
【裁判日期】    990809
【裁判案由】    第三人異議之訴
【裁判全文】
臺灣高雄地方法院民事判決              98年度訴字第1836號
原      告  宜蓮企業有限公司
法定代理人  張培元
訴訟代理人  施秉慧律師、焦文城律師
被      告  闕興旺
訴訟代理人  趙建和律師
當事人間請求第三人異議之訴事件，本院民國99年7 月22日言詞
辯論終結，判決如下：
  主  文
原告之訴駁回。
訴訟費用由原告負擔。
  事實與理由
一、原告主張：如附表所示之各項機械動產（下稱系爭動產）為
    原告所有，並非訴外人宜聖工程股份有限公司（下稱宜聖公
    司）或張四川所有。惟被告因宜聖公司、張四川積欠債務為
    由，聲請本院以97年度司執字第101733號強制執行程序（下
    稱系爭強制執行事件），對系爭動產予以查封，為此，爰依
    據強制執行法第15條規定，提起本訴等語。並聲明：本院97
    年度司執字第101733號強制執行事件，就民國98年5 月14日
    查封系爭動產所為之強制執行程序應予撤銷。
二、被告則以：依宜聖公司前向臺北市國稅局所申報89年度至92
    年度、94年度至96年度營利事業所得稅所附之財產目錄影本
    、彰化商業銀行北新分行函附宜聖公司申請簽發承攬保證金
    保證書所申報之公司財產資料，及訴外人鄧銀賢、曾慶尉、
    張四川、劉鳳婷、劉進茂等人警詢筆錄，與訴外人張四川等
    人所出具之同意書，足證系爭動產確為宜聖公司所有等語，
    資為抗辯。並聲明：駁回原告之訴。
三、兩造不爭執之事項：
  (一)被告以宜聖公司、張四川積欠債務為由，經提出臺灣臺北地
    方法院97年度裁全字第5370號民事裁定，聲請臺灣屏東地方
    法院以97年度執全字第757 號強制執行程序，主張就系爭動
    產及電纜線50米等物予以假扣押，前開物品為第三人茂泰工
    程有限公司（下稱茂泰公司）使用中，經臺灣屏東地方法院
    諭知茂泰公司應負保管責任。
  (二)被告嗣進提出臺灣臺北地方法院97年度促字第19522 號支付
    命令暨確定證明書，經本院以97年度司執字第101733號強制
    執行程序受理在案，被告主張系爭動產及電纜線50米等物為
    債務人宜聖公司或張四川所有，經本院於98年5 月14日查封
    系爭動產（編號4 油管未在查封範圍內）。
  (三)系爭強制執行事件迄今尚未終結。
四、本件之爭點：系爭動產之所有權究屬何人？原告主張是否有
    理由？
（一）原告雖主張系爭動產為其所有，然自其所主張購買之過程
      觀察：
   1、系爭機器據原告公司代表人於本院調查時陳稱：機器在購
      買時不是由宜蓮一人出資，也有個人出資的部分共同購買
      ，機器的部分是宜蓮和曾慶蔚等人合購。（見本院卷第
      209 頁），而於被告詢其系爭機具既是宜蓮公司購買，又
      價值不菲，為何位登記為宜蓮名下之財產，而被告亦陳稱
      因為機具是由很多人合資購買的，（見卷第210 頁）
   2、於台中地方法院98年易字第1885號刑事侵占案件中之98年
      11月11日原告公司負責人張培元亦出庭於交互詰問時証稱
      「起訴書所載的機具都是宜蓮公司買入的，當時是有公司
      的資金及個人股東的資金，並不是宜蓮公司的股東，總共
      集資四百萬元，這個投資案，當初是個人加上宜蓮公司的
      資金所買入的，個人資金約二百萬元，買的東西所有權原
      則上登記為宜蓮公司，但私下宜蓮公司與個人股東有另外
      的協議，登記之資料為發票，入帳時是入在宜蓮公司，購
      買資金是宜蓮公司向個人股東收齊再匯到中國商銀帳戶」
      （見卷第127 頁背面）。
   3、本件系爭之油槽，原告雖提出嘉元興業有限公司之買賣證
      明書乙份為証，但經本院囑託桃園地方法院訊問該公司負
      責人之結果，其之所以認定宜蓮是買受人是因為當初就是
      以宜蓮開發票，「我知道有宜聖和宜蓮，但當初是以宜蓮
      開發票。交易時，張先生（即張四川）都說他是宜聖公司
      的，但是開發票時都是開宜蓮的，說他有兩間公司，訂單
      是哪家公司我忘記了。」（見本院卷第190 頁），此業據
      證人簡竹雄証述明確。
   4、系爭機器並非原告公司所獨資購買，而係與其他人合購，
      只是以原告公司名義付款，並收受發票而已，並非原告公
      司完全以其資本額訂購取得而為真正且唯一之所有人。此
      再觀諸原告所不爭執之由張四川、曾慶蔚、鄭金城、蘇瑞
      文於86年12月28日所簽立之同意書內容表示該濾油機設備
      （即系爭設備）為各合夥人所有，鄭金城和蘇瑞文退股
      100 萬元後退股份按原各合夥人投資額比例撥增各合夥人
      ，此有該同意書附卷可稽（見卷第64頁）。此項事實亦經
      鄭金城於本院98年度訴字第791 號被告與茂泰工程有限公
      司確認所有權存在事件中到庭証述「我約18年前是在宜聖
      擔任作業人員，作約一年多，後來宜聖公司部分的股東又
      另成立一家宜蓮公司，宜蓮公司當時有購買濾油機、真空
      機、油槽等物，我參加上開設備的股份，我有投資五十萬
      元，證明資料已經不存在，後來沒有賺錢，我要求退錢，
      後來宜蓮公司有退我50萬元。」明確（見卷215 頁背面）
      。
   5、原告或證人鄭金城雖証稱是原告宜蓮公司所購買，但實際
      上原告公司負責人亦已自承並非由該公司所獨資，若再詳
      究，若係為原告公司以其資本額所購買則何須再與他人合
      資？更何況系爭設備依前揭同意書又係載明為張四川、鄭
      金城、蘇瑞文、黃文正、曾慶蔚及另2 人共7 人所合資，
      其既為原告公司所有，又何來由7 人所合夥共有，如此豈
      非證明原告資本額1200萬元自始即不存在，否則何須再由
      該7 人再共同出資予以購買？因此，本件系爭設備原告公
      司只是形式上出各購買或收受發票之名義而已，並非真正
      之所有權人，乃屬明確。原告負責人稱該機器設備為其公
      司所有，或鄭金城稱宜蓮公司退款等均與事實不符，而無
      可採信。
（二）由財產目錄及往來文件分析：
      原告雖提出該公司96年度之財產目錄，登載有「真空汞」
      （見卷第9 頁）欲證明系爭機器設備為該公司所有，然查
      ：
   1、系爭機器設備於購買時僅濾油機即高達400 萬元左右更何
      況尚有真空機、油槽、油管等物。原告公司財產目錄真空
      汞數量僅一台，且取得原價減預留殘值僅23萬3334元，（
      見前揭目錄），但宜聖公司89年至92年及94年至96年度之
      財產目錄確均有一套自85年8 月20日取得，價值282 萬
      8647元之濾油器設備，而取得原價減預留殘值於96年尚有
      238 萬6372元，由該濾油器之結構、設備及使用狀況應以
      宜聖公司財產目錄所載者與本件系爭濾油器相符。更何況
      宜聖公司前揭歷年財產目錄尚有高壓幫棒浦1 台，此有公
      司向國稅局申報營利事業所得稅時所檢附之財產目錄在卷
      可證（見卷第26頁）。若系爭設備為原告公司所有，且其
      價值購入時高達400 餘萬元，並為其繼續出租予他人營業
      使用中，此公司重要財產，何以未見於原告向國稅局申報
      之財產目錄中？
   2、宜聖公司於92年間因欲承攬工程而向彰化銀行申請開立承
      攬保證金保證書時，其所申報之公司財產資料即包括85年
      4 月購置濾油機1 台，購入金額200 萬元，抽真空機1 台
      ，100 萬元，鐵油槽2 只40萬元，油袋1 只，20萬元及
      85-91 年購置施工工具1 式，金額180 萬元，此亦有該銀
      行98年7 月1 日函所附申報資料在卷足憑（卷第107 頁）
      。
   3、原告公司之財產目錄自始即無系爭機器設備之記載，若系
      爭機器設備確為原告公司所有，並用以出租營業，應屬原
      告公司之重要生財設備，其於向國稅局報稅而提出財產目
      錄時，自不可能連機車、雷射印表機、電腦及數位相機都
      有申報，而系爭機器設備會完全未予列入財產目錄而加以
      申報，除非系爭機器自始即非原告公司所有。更何況原告
      公司之資本額高達1200萬元其96年之設備及生財器具總計
      不過數十萬元（見卷第9 頁）由此益足見宜聖公司之會計
      鄧銀賢於前揭刑事案件中證稱：宜蓮公司沒什麼帳，宜蓮
      公司的業務很單純，是為了節稅才有宜蓮公司，宜蓮公司
      沒有錢，宜聖公司才有錢之証詞乃屬真實。
（三）由系爭機器設備之占有使用情形了解：
   1、系爭機器設備因體積大，所以長期都寄放在劉鳳婷那裡，
      要用的時候才請他們托運，給他們運費此業據證人鄧銀賢
      於前揭刑案中証述明確（卷84頁）並為二造所不爭執。而
      該設備自80幾年起就由原告公司負責人張培元之父親張四
      川將之放置於劉鳳婷處，由劉鳳婷為之運送收取租金，此
      亦據劉鳳婷於刑案中陳述甚明（卷第49頁）。
   2、該機器設備自始即未在原告管領占有中，而均由訴外人張
      四川所支配，若該機器為原告公司所有則其究係因何原因
      而將之交由張四川或宜聖公司管領占有之配？而二者間又
      是否具有對價，此均未見原告? 正予以證明。一套400 餘
      萬元之設備原告公司買進後即無占有使用收益，而任由第
      3 人張四川支配使用，其間又提不出對價和公司與張四川
      金錢往來之證據，若非該機器設備如前述，僅以原告公司
      為形式上之匯款人和發票之交易相對人，否則張四川絕無
      可能如此使用該機器設備10餘年，而原告公司均未予聞問
      。
   3、又若該機器為原告公司所有，張四川憑何同意劉鳳婷使用
      該機器設備的租金來抵償債務？（見張四川證詞，卷第91
      頁）。
五、綜上分析：本建不論從原告購買機器設備之過程，公司財產
    目錄與銀行往來文件之記載以及系爭設備之占友使用變動觀
    之，均乏直接有利之證據足資證明系爭機器設備為原告所有
    。原告既未能證明其為系爭機器設備之所有權人，則其依強
    制執行法第15條提起第3 人異議之訴請求撤銷本院97年度司
    執字第101733號對系爭機器設備之強制執行程序即無理由，
    應予駁回。
六、本件事證已明，兩造其餘攻擊防禦方法，於結果不生影響，
    爰不贅述。
七、結論：本件原告之訴為無理由，依民事訴訟法第78條，判決
    如主文。
中    華    民    國    99    年    8     月    9    日
                  民事第四庭法  官  陳樹村
正本係照原本作成。
如不服本判決，應於判決送達後20日內向本院提出上訴狀並表明
上訴理由，如於本判決宣示後送達前提起上訴者，應判決送達後
10日內補提上訴理由書（須附繕本）。
中    華    民    國    99    年    8     月    13    日
                            書記官  葉姿敏
附表：
┌──┬────────┐
│編號│物品名稱及數量  │
├──┼────────┤
│ 1  │變壓器濾油機1台 │
├──┼────────┤
│ 2  │真空機1台       │
├──┼────────┤
│ 3  │油槽1台         │
├──┼────────┤
│ 4  │油管50米        │
└──┴────────┘

司法院資訊處製作；財團法人民間司法改革基金會備份。
